臺灣高等法院刑事裁定　　　　　　　　100年度聲再字第307號
再審聲請人
即受判決人　王湘茹原名王乙喬.
上列受判決人因違反貪污治罪條例案件，對於本院97年度上更(一)
字第267 號，中華民國98年11月19日確定判決（原審案號：臺灣
桃園地方法院87年度訴字第1074號判決，起訴案號：臺灣桃園地
方法院檢察署87年度偵字第4768、5673、5723、9645號），聲請
再審，本院裁定如下：
    主  文
再審之聲請駁回。
    理  由
一、程序事項：按「為受判決人之利益聲請再審，得由左列各人
    為之：二、受判決人。....四、受判決人已死亡者，其配偶
    、直系血親、三親等內之旁系血親、二親等內之姻親或家長
    、家屬。」刑事訴訟法第427 條定有明文。本件聲請，依聲
    請狀內載稱「被告長子為被告即聲請人聲請再審旨事」，此
    究係指受判決人王湘茹（原名王乙喬、王薏菁）為聲請人？
    抑或受判決人之長子楊傑壹為聲請人？其意不明，觀之狀末
    具狀人為受判決人並蓋有受判決人之印章，且撰狀人為受判
    決人之長子楊傑壹，並有楊傑壹之簽名，堪認本件應係以受
    判決人為聲請人，再由受判決人之長子楊傑壹代受判決人撰
    狀並送交本院，合先敘明。
二、審理範圍：聲請人即受判決人王湘茹所提出之本件「刑事聲
    請再審狀」，於該狀首頁載稱「被告長子為被告即聲請人爰
    依刑事訴訟法第421 條規定意旨....聲請再審....」；復於
    該狀第3 頁文末，載稱「被告長子僅代表被告即聲請人具狀
    聲請，懇祈鈞院爰依刑事訴訟法第420 條第1 項第6 款准予
    再審....」，則聲請人究係依刑事訴訟法第420 條第1 項第
    6 款規定聲請再審？抑或係依同法第421 條規定聲請再審？
    實有疑義，本院審酌後，為顧及受判決人王湘茹之利益，故
    兼就刑事訴訟法第420 條第1 項第6 款及同法第421 條之規
    定，審酌本件再審之聲請，是否有理由。
三、就本件再審聲請是否合於刑事訴訟法第421條規定而言：
  (一)按不得上訴於第三審法院之案件，除刑事訴訟法第420 條之
    規定外，其經第二審確定之有罪判決，如就足生於影響判決
    之重要證據漏未審酌者，亦得為受判決人之利益，聲請再審
    ；又聲請再審之程序違背規定者，應以裁定駁回之，刑事訴
    訟法第421 條、第433 條分別定有明文。
  (二)查：本件聲請人王湘茹所犯修正前貪污治罪條例第11條第2
    項之罪，非屬刑事訴訟法第376 條規定之不得上訴於第三審
    法院之罪，顯與刑事訴訟法第421 條規定有間，而聲請人係
    依刑事訴訟法第421 條規定，提出本件再審之聲請，有聲請
    人提出之「刑事聲請再審狀」在卷可稽（見該狀第1 頁）。
    本件再審之聲請，未合於刑事訴訟法第421 條之規定，自不
    得依該條規定聲請再審。
  (三)綜上所述，聲請人如係依刑事訴訟法第421 條規定，聲請本
    件再審，自與法定程式有違，應依刑事訴訟法第433 條規定
    ，予以駁回。
四、就本件再審聲請是否合於刑事訴訟法第420 條第1 項第6 款
    規定而言：
  (一)聲請意旨略以：
  1.聲請人王湘茹與本案關係人皇昌營造股份有限公司（下稱皇
    昌公司）素有業務往來，而非限於本件案發期間，聲請人於
    民國86年3 月間所取得之皇昌公司新臺幣（下同）200 萬元
    支票，非關本案而取得。況聲請人借款予同案被告陳清茂、
    王文正，僅得認為聲請人為人海派，倘有藉支票交付賄款之
    意，豈不留有後患？
  2.本件關於皇昌公司之廢土進場部分，皇昌公司係於86年2 月
    23日向桃園縣復興鄉公所聲請進場，而該公所則於86年3 月
    6 日收件，翌日發函同意進場；惟同案被告游金紱、何樹人
    卻火速於86年3 月17日發函廢止同意進場之前函，倘聲請人
    與同案被告游金紱、何樹人之間早有存在行賄關係或期約賄
    賂之約定，豈不與前述情形自相矛盾？再此部分經臺北市政
    府養工處於86年3 月26日發函給桃園縣復興鄉公所，希望該
    公所能於皇昌公司廢土進場回填時，惠予協助管制，該公所
    嗣於86年4 月1 日收文，同案被告何樹人卻即內簽依規定辦
    理、文存，同案被告游金紱則批示如擬。依上開所述，倘皇
    昌公司確因本案獲准進場棄土，而欲開票給聲請人，起碼到
    期日不可能為86年3 月25日給聲請人兌領。況且，皇昌公司
    之業主及工程事業主管機關，為臺北市政府養工處，而非桃
    園縣復興鄉公所，臺北市政府養工處係於86年3 月26日發文
    核准同意，送達皇昌公司之核准公文也是經由郵政送達而為
    收執，聲請人即使要向皇昌公司請款，也不是依據桃園縣復
    興鄉公所任何核准公文來請款，故聲請人根本不需要於86年
    3 月24日為本案交付皇昌公司200 萬元支票給同案被告陳清
    茂，由陳清茂代為行賄桃園縣復興鄉鄉長游金紱。足徵聲請
    人乃係借款予同案被告陳清茂而揭露陳清茂係為求脫罪而說
    謊，聲請人自無行賄或期約賄賂游金紱，聲請人應為無罪。
  3.陳清茂確有向聲請人借款，並親書借據，有該借據影本1 份
    可資憑證（見狀附證一）。原確定判決既有上開違失，爰依
    刑事訴訟法第420 條第1 項第6 款規定，請准予再審。
  (二)經查：
  1.按「有罪之判決確定後，有左列情形之一者，為受判決人之
    利益，得聲請再審︰……六、因發現確實之新證據，足認受
    有罪判決之人應受無罪、免訴、免刑或輕於原判決所認罪名
    之判決者。」、「法院認為再審無理由者，應以裁定駁回之
    。」刑事訴訟法第420 條第1 項第6 款、第434 條第1 項分
    別定有明文。而刑事訴訟法第420 條第1 項第6 款所謂「發
    現確實之新證據」，係指該證據於事實審法院判決前業已存
    在，為法院、當事人所不知，不及調查斟酌，至其後始行發
    現，且就證據本身形式觀察，固不以絕對不須經過調查程序
    為條件，但必須顯然可認為足以動搖原有罪確定判決，而為
    受判決人無罪、免訴、免刑或輕於原判決所認罪名之判決者
    為限（最高法院33年度抗字第70號、40年度台抗字第2 號、
    41年度台抗字第1 號判例參照）。
  2.聲請人固提出以同案被告陳清茂名義書立之借據影本1 紙，
    以證明聲請人交付皇昌公司開立之200 萬元支票予同案被告
    陳清茂，係出於借款予同案被告陳清茂所致云云。惟聲請人
    所提出之借據影本1 份，究竟是否確為同案被告陳清茂所製
    作？聲請人並未提出其他證據以實其說，則該借據之真實性
    為何，顯非無疑。又關於聲請人交付皇昌公司開立之200 萬
    元支票給同案被告陳清茂部分，聲請人早於本院97年度上更
    (一)字第267 號案件審理中，辯稱該支票係因同案被告陳清茂
    代為跑腿送件，故交付該支票係申請皇昌公司之佣金【見本
    院上開判決書第24頁(三)部分】，惟該200 萬元支票係為行賄
    而交付，此經本院業已詳加指駁。況且，聲請人另於本院、
    臺灣桃園地方法院97年度訴緝字第60號游金紱案件審理中，
    辯稱交付該支票給同案被告陳清茂，係因借款給陳清茂所致
    云云【見本院97年度上更(一)字第267 號判決第40頁(8)部分】
    ，而依社會常情，200 萬元數目非小，常人如有交付，當對
    交付之原因記憶甚詳，並保管相關憑據或文件。聲請人對於
    系爭200 萬元支票究係為交付佣金所致，或係因借貸所致，
    竟於不同案件之審理中互有矛盾，顯與常情有違。則聲請人
    於本件聲請提出該上開借據影本1 份，其書立者是否確為同
    案被告陳清茂？是否確因消費借貸關係而交付？均有可疑。
    足見上開聲請意旨(一)主張係因消費借貸關係而交付200 萬元
    支票，且提出狀附借據1 紙，係對於上開本院判決之證據取
    捨加以爭執，而非提出新證據，故此部分顯與刑事訴訟法第
    420 條第1 項第6 款規定之新證據不相符合。
  3.至聲請意旨(二)部分，雖就臺北市政府養工處及桃園縣復興鄉
    公所之公函往來日期，對照皇昌公司開立之本件200 萬元支
    票之時間，主張皇昌公司之業主及工程事業主管機關，為臺
    北市政府養工處，而非桃園縣復興鄉公所，臺北市政府養工
    處係於86年3 月26日發文核准同意，送達皇昌公司之核准公
    文也是經郵政送達而為收執，聲請人即使要向皇昌公司請款
    ，也不是依據桃園縣復興鄉公所任何核准公文來請款，故聲
    請人根本不需要於86年3 月24日為本案交付皇昌公司200 萬
    元支票給同案被告陳清茂，由陳清茂代為行賄游金紱云云。
    惟此部分聲請意旨所指，不僅係對本院判決之證據取捨加以
    爭執，非提出新證據，且未提出具體證據加以證明，徒以臆
    測之詞空言指陳，與准予再審之「發現確實之新證據」不合
    ，是此部分聲請意旨所指，亦屬無據。
  4.綜上，此部分聲請意旨所指，或係對本院上開判決認事用法
    、證據取捨加以爭執，縱有提出證據，惟該證據並非確係於
    本院上開判決宣示前業已存在，而為本院、當事人所不知，
    不及調查斟酌，至其後始行發現之「確實之新證據」。從而
    ，本件聲請人依據刑事訴訟法第420 條第1 項第6 款之規定
    聲請再審，為無理由，應予駁回。
五、綜上所述，本件再審之聲請，不論係依刑事訴訟法第421 條
    規定抑或依同法第420 條規定觀之，均未合於准予再審之要
    件。是本件聲請再審均無理由，應予駁回。
六、據上論結，依刑事訴訟法第433 條、第434 條第1 項，裁定
    如主文。
中    華    民    國    100    年    7    月    29    日
                  刑事第四庭   審判長法  官  陳筱珮
                                     法  官  陳玉雲
                                     法  官  邱滋杉
以上正本證明與原本無異。
如不服本裁定，應於收受送達後五日內向本院提出抗告狀。
                                     書記官  劉貞達
中    華    民    國    100    年    7    月    29    日